最　高　行　政　法　院　判　決
                                     100年度判字第1952號
上  訴  人　余鄭英蘭
訴訟代理人　張森陽
被 上訴 人　財政部高雄市國稅局
代　表　人　何瑞芳
上列當事人間綜合所得稅事件，上訴人對於中華民國100年4月29
日高雄高等行政法院100年度訴字第20號判決，提起上訴，本院
判決如下：
　　主  文
上訴駁回。
上訴審訴訟費用由上訴人負擔。
　　理  由
一、上訴人民國97年度綜合所得稅結算申報，列報配偶余政經與
    他人合夥經營之「惠仁醫院」及「惠德醫院」之執行業務所
    得計新臺幣（下同）1,429,205元；另其獨資經營之「惠心
    護理之家」及配偶與他人合夥經營之「惠德醫院附設護理之
    家」（下稱惠德護理之家）之其他所得為虧損計6,746,402
    元，盈虧互抵後之所得額為0元，經被上訴人初查以其不符
    規定，否准盈虧互抵，核定其配偶源自「惠仁醫院」及「惠
    德醫院」之執行業務所得合計1,429,205元，上訴人及配偶
    源自「惠心護理之家」及「惠德護理之家」之其他所得為0
    元（虧損6,746,402元）。上訴人不服，申請復查，未獲變
    更；提起訴願，經遭決定駁回；遂提起本件行政訴訟。
二、上訴人起訴主張：
（一）上訴人經營「惠心護理之家」及上訴人配偶經營「惠德護
      理之家」所生之盈虧，係憑專門執業執照，且自負經營盈
      虧風險，不只符合所得稅法第11條第1項所定「以技藝自
      力營生」之法定要件，更該當稽徵、司法實務關於執行業
      務所得之判斷標準，應歸類為執行業務所得。依財政部89
      年8月3日台財稅第0890455400號函（下稱財政部89年函）
      ，夫妻同時經營同類型之所得類別，可適用盈虧互抵之條
      件。「護理之家」之所得類別為「執行業務」，其虧損當
      然可與「醫院」之執行業務盈餘互抵之。
（二）不同類別之所得虧損作為應稅所得類別的減項，目前是處
      於法令規範空白的狀態，應以「規範闕漏」視之。基於「
      實質所得」或「可支配所得」之概念、兼顧稅捐負擔分配
      之公平性，綜合所得稅的「淨額計徵」概念，不應狹隘地
      理解為各類所得互不相干、獨立計算，若所得類型有別，
      即不得盈虧互抵，否則稅捐的課徵即帶有規制特定職業活
      動的傾向，而有違憲之虞。是縱認「護理之家」之所得類
      別被列為「其他所得」，被上訴人亦應准上訴人及配偶經
      營之「護理之家」虧損與上訴人配偶經營「醫院」之「執
      行業務」所得盈虧互抵，方符「綜合所得」之稅制，被上
      訴人否准「不同類別之盈虧互抵」，顯有違憲之情等語，
      求為判決撤銷訴願決定及原處分。
三、被上訴人則以：
（一）上訴人配偶合夥經營之「惠仁醫院」及「惠德醫院」係依
      醫療法第14條規定設立之醫院，其所得歸屬為專門職業性
      質之執行業務所得，而上訴人獨資及配偶與他人合夥經營
      之「惠心護理之家」及「惠德護理之家」係依護理人員法
      第16條及護理機構設置標準設立，「惠心護理之家」及「
      惠德護理之家」之合夥人雖具資深護理人員資格，惟非所
      得稅法第11條第1項規定之執行業務者，而係歸屬為其他
      所得，依財政部89年函，經核定之虧損僅能與按其他所得
      類別課徵所得稅之補習班、幼稚園、托兒所、托育中心、
      私立養護、療養院（所）盈虧互抵；又「惠仁醫院」及「
      惠德醫院」係依醫療法第14條規定設立之醫療機構屬醫療
      性質，而「惠心護理之家」及「惠德護理之家」則屬護理
      性質，彼此之性質及設立時所依據之法令不同，且所得類
      別各異，為財政部95年2月14日台財稅字第09400601710號
      函（下稱財政部95年函）明示。
（二）所得稅法第11條第1項所謂執行業務者及第14條第1項第2
      類所謂執行業務所得，非必然與專門職業及技術人員考試
      法規定之專門職業及技術人員之範圍與其所得之概念相同
      。上訴人自不得以護理師與律師、會計師等同須經專門職
      業及技術人員考試及格，並申請登記，始發給執業執照之
      規定相似，即謂護理師與律師、會計師等同屬所得稅法第
      11條第1項之執行業務者等語，資為抗辯，求為判決駁回
      上訴人之訴。
四、原審斟酌全辯論意旨及調查證據之結果，以：
（一）揆諸護理人員法第2條、第14條、第15條、第17條第3款、
      第19條、第24條、第26條、行為時護理人員法施行細則第
      6條規定、護理人員法第16條第2項授權訂定之「護理機構
      設置標準」第5條規定及行政院衛生署96年5月22日衛署醫
      字第0960020317號函釋，可知護理人員在護理之家機構服
      務，與在醫療院所工作無異，仍係執行醫療輔助行為，而
      應在醫師之指示下行之；其所收案之服務對象，係由醫師
      診察後而予移送護理，且該病人應依病情需要，至少每個
      月由醫師再予診察1次。縱如上訴人主張護理之家之病人
      與一般養護機構不同，而有「三管」之病人，即鼻胃管、
      留置導尿管及氣切套管，惟該三管係屬輔助實施侵入性治
      療、處置行為，其初次置入，應由醫師親自為之；至鼻胃
      管、留置導尿管全管拔除及需長期鼻胃管、導尿管及氣切
      套管留置病人之定期更換，亦須經醫師診察、判斷後，護
      理人員始得依醫師之指示為之。足見護理人員在護理之家
      機構所執行業務，尚欠缺自主性，雖然以資深護理人員為
      負責人所設置之私立護理之家，其盈虧自負，但其所得並
      非所得稅法第14條第1項第2類之執行業務所得，亦非同條
      項第1類、第3類至第9類之所得，自應歸屬於同條項第10
      類之「其他所得」，此與執行業務所得係分屬不同類。
（二）上訴人配偶與他人合夥經營之「惠仁醫院」及「惠德醫院
      」，係依醫療法第14條規定設立之醫院；而「惠心護理之
      家」及「惠德護理之家」係上訴人獨資及配偶與他人合夥
      經營，且依護理人員法第16條及護理機構設置標準設立。
      依財政部89年函規定，僅能與按其他所得類別課徵所得稅
      之補習班、幼稚園、托兒所、托育中心、私立養護、療養
      院（所）盈虧互抵。
（三）專門職業及技術人員考試法所謂之專門職業及技術人員，
      係指依法規應經考試及格領有證書始能執業之人員，即專
      門職業及技術人員之執業，須依專門職業及技術人員考試
      法以考試定其資格。而所得稅法之執行業務者之執行業務
      所得，則係就有中華民國來源所得之個人，就其中華民國
      來源之所得，依所得稅法規定，課徵綜合所得稅所為之認
      定。該兩者法律規定之意旨明顯不同，故所得稅法第11條
      第1項所謂執行業務者及第14條第1項第2類所謂執行業務
      所得，非必然與專門職業及技術人員考試法所規定之專門
      職業及技術人員之執行業務與所得之概念相同。上訴人自
      不得以護理師與律師、會計師等同須經專門職業及技術人
      員考試及格，並申請登記，始發給執業執照之規定相似，
      即謂護理師與律師、會計師等同屬所得稅法第11條第1項
      之執行業務者等詞。因將訴願決定及原處分均予維持，駁
      回上訴人之訴。
五、本院經核原判決並無違誤，茲就上訴理由再論斷如下：
（一）「凡有中華民國來源所得之個人，應就其中華民國來源之
      所得，依本法規定，課徵綜合所得稅。」「本法稱執行業
      務者，係指律師、會計師、建築師、技師、醫師、藥師、
      助產士、著作人、經紀人、代書人、工匠、表演人及其他
      以技藝自力營生者。」「個人之綜合所得稅，就個人綜合
      所得總額，減除免稅額及扣除額後之綜合所得淨額計徵之
      。」「個人之綜合所得總額，以其全年下列各類所得合併
      計算之：……第2類：執行業務所得：凡執行業務者之業
      務或演技收入，減除業務所房租或折舊、業務上使用器材
      設備之折舊及修理費，或收取代價提供顧客使用之藥品、
      材料等之成本、業務上雇用人員之薪資、執行業務之旅費
      及其他直接必要費用後之餘額為所得額。……。第10類：
      其他所得：不屬於上列各類之所得，以其收入額減除成本
      及必要費用後之餘額為所得額……。」「納稅義務人之配
      偶，及合於第17條規定得申報減除扶養親屬免稅額之受扶
      養親屬，有前條各類所得者，應由納稅義務人合併報繳。
      」「按前兩條規定計算個人綜合所得總額時，如納稅義務
      人及其配偶經營2個以上之營利事業，其中有虧損者，得
      將核定之虧損就核定之營利所得中減除，以其餘額為所得
      額。」「按前3條規定計得之個人綜合所得總額，減除下
      列免稅額及扣除額後之餘額，為個人之綜合所得淨額：…
      …(三)特別扣除額：1.財產交易損失：納稅義務人及其配
      偶、扶養親屬財產交易損失，其每年度扣除額，以不超過
      當年度申報之財產交易之所得為限；當年度無財產交易所
      得可資扣除，或扣除不足者，得以以後3年度之財產交易
      所得扣除之。財產交易損失之計算，準用第14條第1項第7
      類關於計算財產交易增益之規定。」行為時所得稅法第2
      條第1項、第11條第1項、第13條、第14條第1項第2類、第
      10類、第15條第1項、第16條第1項及第17條第1項第2款第
      3目分別定有明文。可知我國個人所得稅之課徵係採家戶
      綜合所得稅制，夫妻與受扶養親屬之各類中華民國來源所
      得，除所得稅法規定之薪資所得分開計稅、分離課稅或屬
      免稅所得等情形外，原則上均應綜合計入所得總額，據以
      計算應納稅額。而個人之各類所得如有支出成本費用情形
      ，應以收入額減除成本及必要費用後之餘額為所得額，餘
      額為零或負數者，所得額即為零。至夫妻同類所得若有兩
      個以上不同來源而其中有虧損者，所得稅法僅於上開第16
      條第1項及第17條第1項第2款第3目有所規定，然基於同一
      法理，應可類推適用於執行業務所得類或其他所得類。財
      政部本於此意旨以89年函釋認「綜合所得稅納稅義務人及
      其配偶同時經營按其他所得課徵所得稅之補習班、幼稚園
      、托兒所、托育中心、私立養護、療養院（所），得將核
      定之虧損，自同一年度因經營上述業務經核定之其他所得
      中減除。」及89年8月3日台財稅第0890454042號函釋謂：
      「綜合所得稅納稅義務人及其配偶執行兩個以上專門職業
      之業務，其中經核定有虧損者，得自同一年度經核定之執
      行業務所得中減除。」然不同類所得間，基於收入與成本
      、費用配合原則，產生該等所得而支出之成本費用，自不
      得互相列報減除。亦即其中如有虧損者，應無盈虧互抵可
      言。此從所得稅法及其相關法規並無不同類個人收入之盈
      虧可互抵規定益明。
（二）次按法律條文採例示及概括規定模式者，概括規定應具備
      與例示規定相同之特性，乃文義解釋之法則。依此，上開
      所得稅法第11條第1項所謂「其他以技藝自力營生者」，
      自應具備與同項例示之律師、會計師、建築師、技師、醫
      師、藥師、助產士、著作人、經紀人、代書人、工匠、表
      演人等相同特性者，即除依靠其技藝營生，並自負盈虧外
      ，尚須對其所執行業務具有自主性，始足當之。護理人員
      法第14條、第15條、17條第3款、第19條、24條及第26條
      分別規定：「為減少醫療資源浪費，因應連續性醫療照護
      之需求，並發揮護理人員之執業功能，得設置護理機構。
      」「護理機構之服務對象如左：1.罹患慢性病需長期護理
      之病人。2.出院後需繼續護理之病人。3.產後需護理之產
      婦及嬰幼兒。」「護理機構之開業，應依左列規定，向所
      在地直轄市或縣（市）主管機關申請核准登記，發給開業
      執照：……3.私立護理機構：由個人設置者，以資深護理
      人員為申請人；由其他法人依有關法律規定附設者，以該
      法人為申請人。」「護理機構應置負責資深護理人員1人
      ，對其機構護理業務，負督導責任，其資格條件由中央主
      管機關定之。私立護理機構由前項資深護理人員設置者，
      以其申請人為負責人。」「護理人員之業務如左：1.健康
      問題之護理評估。2.預防保健之護理措施。3.護理指導及
      諮詢。4.醫療輔助行為。前項第4款醫療輔助行為應在醫
      師之指示下行之。」「護理人員執行業務時，遇有病人危
      急，應立即連絡醫師。但必要時，得先行給予繄急救護處
      理。」又依護理人員法第16條第2項授權訂定之「護理機
      構設置標準」第5條規定：「護理之家機構，對所收案之
      服務對象，應由醫師予以診察；並應依病人病情需要，至
      少每個月由醫師再予診察1次。」再參行政院衛生署96年5
      月22日衛署醫字第0960020317號函釋：「醫療工作之診斷
      、處方、手術、病歷記載、施行麻醉之醫療行為，應由醫
      師親自執行，其餘行為得由相關醫事人員依其專門職業法
      律所規定之業務，依醫囑為之」「輔助實施侵入性治療、
      處置係屬護理人員法第24條第1項第4款所稱之醫療輔助行
      為之範圍，因前述三管初次置入，仍有相當程度之危險性
      ，宜由醫師親自為之；至鼻胃管、留置導尿管全管拔除及
      需長期鼻胃管、導尿管及氣切套管留置病人之定期更換，
      如經醫師診察、判斷後，得指示護理人員依其專門職業法
      律之規定，依醫師法第28條但書第2款之規定意旨，依照
      醫囑執行之，不限於醫師親自在場指示或目視所及範圍以
      內。」可知，護理人員在護理之家機構服務，與在醫療院
      所工作無異，仍係執行醫療輔助行為。其收案服務對象，
      係由醫師診察後而移送護理，且病人至少每個月應由醫師
      再予診察1次。護理人員在護理之家機構所執行業務，縱
      服務對象皆為「三管」病人，仍需依照醫囑執行，而欠缺
      自主性。是，以資深護理人員為負責人所設置之私立護理
      之家，其盈虧雖屬自負，但其所得尚非所得稅法第14條第
      1項第2類之執行業務所得，亦非同條項第1類、第3類至第
      9類之所得，而應歸屬於同條項第10類之「其他所得」，
      其與執行業務所得既分屬不同類所得，依前揭說明，彼此
      之盈虧尚難互抵。則被上訴人認上訴人及其配偶經營之「
      惠心護理之家」、「惠德護理之家」所得類別歸屬「其他
      所得」，與上訴人配偶執行「惠仁醫院」、「惠德醫院」
      醫療業務所得類別不同，而否准兩者之盈虧互抵，核其認
      事用法並無不合，訴願決定及原判決遞予維持，亦無違誤
      。
（三）上訴意旨仍執詞主張：護理師憑自己之護理專業技能，自
      負盈虧經營其業務，除牽涉到三管病人之初次置入，應由
      醫師親自為之，以及三管病人全管拔除及定期更換，須經
      醫師診察判斷後，依醫師之指示為之外，其他之平常照護
      工作、護理指導及諮詢、病患之健康狀況評估、病患之預
      防保健措施，皆可由護理師自主性發揮專業之技能，且護
      理之家之經營係可由護理師或7年以上資深護士自行開業
      ，而不強制護理之家須附設在醫院之下，顯證在專業分工
      之社會，護理師憑著護理，非靠診察之技能經營護理之家
      ，確有自主性云云，屬上訴人以其對法律上見解之歧異，
      就原審認定事實，適用法律之職權行使，指摘其為不當，
      並無可採。至專門職業及技術人員考試法所謂之專門職業
      及技術人員，係指依法規應經考試及格領有證書始能執業
      之人員，即專門職業及技術人員之執業，須依專門職業及
      技術人員考試法以考試定其資格。而所得稅法之執行業務
      者之執行業務所得，則係就有中華民國來源所得之個人其
      中華民國來源所得，依所得稅法規定，課徵綜合所得稅所
      為之認定。兩者法律規定意旨明顯不同，故所得稅第11條
      第1項所謂執行業務者及第14條第1項第2類所謂執行業務
      所得，非必然與專門職業及技術人員考試法所規定之專門
      職業及技術人員之執行業務與所得之概念相同，業據原判
      決論明。上訴人再執詞稱同屬專門職業醫事人員考試通過
      而取得專門證明之藥師、職能治療師、物理治療師、助產
      士，其憑專門證照自負盈虧開業之所得類別，被上訴人及
      財政部皆歸屬為執行業務所得類別，皆未受原判決所謂「
      自主性」之條件限縮，指摘原判決有違平等原則及一致性
      原則乙節，即無可採。
（四）查原判決並未引述被上訴人主張之財政部95年函為其理由
      ，有原判決可按。上訴意旨主張財政部95年函已被廢棄不
      用，原判決仍予援用，有判決適用「不應適用法規」之違
      法云云，容有誤解。再以，證據之取捨與當事人所希冀者
      不同，致其事實之認定亦異於該當事人之主張者，不得謂
      為原判決有違背法令之情形。原判決業已說明上訴人請求
      被上訴人會財政部轄下5區局，就護理師之執業所得是否
      為執行業務所得表示意見乙節並無必要，上訴意旨指摘原
      判決有應調查證據而不調查之違法云云，亦無可取。
（五）上訴人其餘述稱各節，無非對於原判決已詳予論述不採之
      事由再予爭執，核屬法律上見解之歧異，要難謂為原判決
      有違背法令之情形。上訴人仍執前詞指摘原判決違背法令
      ，求予廢棄，為無理由，應予駁回。
六、據上論結，本件上訴為無理由。依行政訴訟法第255條第1項
    、第98條第1項前段，判決如主文。
中　　華　　民　　國　　100　 年　　11　　月　　10　　日
                    最高行政法院第三庭
                        審判長法官　吳　明　鴻
                              法官　侯　東　昇
                              法官　江　幸　垠
                              法官　林　金　本
                              法官　陳　國　成

以  上  正  本  證  明  與  原  本  無  異
中　　華　　民　　國　　100　 年　　11　　月　　11　　日
　　　　　　　　　　　　　　　書記官　邱　彰　德